ACORDAO-COMPLETO-2429028

ACÓRDÃO 11548/2020 ATA 36/2020 - PRIMEIRA CÂMARA

VISTOS, relatados e discutidos estes autos de embargos de declaração opostos pelo sr. Antônio Teixeira de Oliveira, ex-prefeito de Senador Pompeu/CE, ao Acórdão 6648/2020-TCU-Primeira Câmara, 
	ACORDAM os Ministros do Tribunal de Contas da União, reunidos em sessão da 1ª Câmara, ante as razões expostas pelo Relator, em:
	9.1. conhecer dos embargos de declaração opostos pelo sr. Antônio Teixeira de Oliveira para, no mérito, rejeitá-los;
	9.2. dar ciência desta deliberação ao embargante e ao Ministério da Infraestrutura.

Embargos de declaração opostos por Antônio Teixeira de Oliveira contra decisão que negou provimento ao seu recurso de reconsideração, mantendo-se assim as irregularidades identificadas em convênio para a realização do "III São João do Sertão", em Senador Pompeu/CE.

Primeira Câmara

Município de Senador Pompeu - CE.

3. Interessado/Responsável/Recorrente:
3.1. Interessado: Ministério do Turismo (05.457.283/0001-19)
3.2. Responsável: Antônio Teixeira de Oliveira (XXX.390.023-XX)
3.3. Recorrente: Antônio Teixeira de Oliveira (XXX.390.023-XX).

13.1. Ministros presentes: Walton Alencar Rodrigues (Presidente), Benjamin Zymler (Relator) e Bruno Dantas.
13.2. Ministros-Substitutos presentes: Augusto Sherman Cavalcanti e Weder de Oliveira.

ACORDAO-COMPLETO-2438395

Acórdão 12360/2020 - Primeira Câmara

BENJAMIN ZYMLER

Ministro Benjamin Zymler.

Trata-se de embargos de declaração opostos pelo sr. Antônio Teixeira de Oliveira, ex-prefeito de Senador Pompeu/CE, ao Acórdão 6648/2020-TCU-Primeira Câmara, decisão por meio da qual o Colegiado negou provimento ao recurso de reconsideração por ele interposto, mantendo assim a irregularidade de suas contas, o débito e a multa que lhe foram imputados.
2.	Transcrevo a essência do recurso apresentado:
"Da Contradição entre a Decisão Proferida e a prova dos Autos 
1. Quanto à Nota Técnica 567/2011 
Segundo se depreende da fundamentação do julgado ora combatido, esta egrégia Turma declarou que sua decisão segue a conclusão da análise do Órgão Técnico. Não obstante, impende observar que a Nota Técnica 567/2011 apresentou conclusão contraditória, uma vez que na dita Nota Técnica a execução física financeira foi declarada regular com ressalvas. Logo não faz sentido a remessa das contas a esta corte.
Com efeito, levado pelo grave equívoco do gestor do Ministério do Turismo, esta egrégia Corte de Contas foi levado a erro e incidiu em contradição grave que deverá ser suprido por meio do provimento dos embargos de declaração ora opostos.
2. Quanto à Comprovação Visual por meio de Fotos
Alegou-se no v. Acórdão que a regular execução físico financeira do convênio não ficou comprovada em face da não apresentação de imagens que demonstrassem os shows das bandas (Forró Moral, Forró de Ouro, Forró POP, Banda Skema, Banda Redondo e Som do Norte e Forró real. Não obstante, a afirmação em tela constitui manifesto equívoco desta egrégia Turma, uma vez que toda a realização artística prevista no evento se encontra devidamente comtemplada no relatório fotográfico acostado às fls. 83/93 e 161/163, destes autos.
Nas imagens retratadas nas fotos colacionadas aos autos pode-se conferir que a estrutura de palco e iluminação prevista no Plano de Trabalho foi efetivamente executada. Da mesma forma os shows relacionados. Ademais, consta nos autos, fls. 178/183 vasto relatório fotográfico da execução dos eventos festivos previstos no Plano de Trabalho. Aliás, na Fotografia acostada no final da página 178 pode-se identificar a logomarca do Ministério do Turismo, cuja constatação se contrapõe aos argumentos expendidos na fundamentação do acórdão embargado. Veja na foto abaixo, no canto direito, a logomarca do Ministério do Turismo, próxima à logomarca da CAIXA: (Foto acostada no final do documento de fls. 174) 
Assim, o v. acórdão é absolutamente contraditório quando se fundamenta na inexistência de fotografias comprobatórias da ocorrência do evento e quando alega que a logomarca do Ministério do Turismo não constou na lista de patrocinadores. Observe-se ademais, que além das fotografias acostadas às fls. 83/93 e 161/163, foi apresentada nos autos, como prova da execução do evento, a declaração da Federação das Associações do Município de Senador Pompeu/CE, documento este que repousa às fls. 81. Impende asseverar que a declaração do Presidente da Federação das Associações Comunitárias do Município de Senador Pompeu figura como um meio complementar de prova, devidamente admitido pelo Código de Processo Civil que dispões nos seguintes termos: (transcrição dos artigos 369 e 444 do CPC) 
Assim, ao declarar a ausência de fotografias ou outro meio para a prova da execução do evento objeto do convênio, a decisão embargada incide em irremediável contradição com o próprio acervo probatório instrutório da regular execução.
3. Quanto às Documentos Fiscais
Alegou-se no v. Acórdão embargado que não constou da prestação de contas as Notas Fiscais e recibos referentes aos pagamentos efetuados com os recursos transferidos no convênio. Contudo, mas uma vez, a afirmação não se coaduna com a prova dos autos, podendo-se conferir nas fls. 93/103 os documentos relativos às notas de empenhos, acompanhados de notas fiscais e recibos. Em todos estes documentos encontra-se consignado o evento III São João do Sertão e a indicação das licitações correspondente, a saber, CONVITE 007/2008- SCTJD e CONVITE 008/2008-SCTJD, de modo que a conferência dos documentos fiscais deverá se dar em conjunto com os documentos das licitações mencionadas, donde se colhe todas as informações comprobatórias a respeito do objeto do evento realizado. Aliás, o órgão Técnico atestou o cumprimento satisfatório das diligências relativas ao complemento dos documentos fiscais, declarando, inclusive, a aprovação com ressalvas, tal como se infere do documento de fls. 174, bem como às fls 187.
4. Do Erro quanto à Leitura da Nota Técnica (fls 187) 
Consoante pode-se inferir na Nota Técnica, especificamente na página de nº 187, o Órgão Técnico declarou a execução financeira REGULAR COM RESSALVAS. Destarte, não faz sentido que as contas tenham sido declaradas IRREGULARES no julgamento proferido por esta egrégia Turma.
Do Erro na Solução Jurídica Adotada
Observa-se na decisão vergastada que a solução jurídica consistente na desaprovação das contas não se compatibiliza com a norma positivada no art. 16, inciso II, da Lei nº da Lei 8.443/92 (Lei Orgânica do TCU) , que dispõe nos seguintes termos: (transcrição do mencionado dispositivo legal) 
Ora, apesar de constar nos autos, notadamente nos documentos de fls. 178, 187, 211/214, a aprovação com ressalvas da execução física financeira, esta egrégia Turma decidiu por desaprovar as contas com espeque no art. 16, III, "b" e "c" 6, da Lei 8.443/1992, e, porquanto, incidiu em erro de fundamentação legal, uma vez que o acervo probatório aponta para a solução jurídica prevista no art. 16, inciso II, devendo as contas serem aprovadas com ressalvas. Insta destacar que todas as inconsistências praticadas no acórdão embargado são resultantes da própria contradição do gestor do Ministério do Turismo, posto que, apesar da manifestação do órgão técnico declarando a EXECUÇÃO FÍSICA FINANCEIRA REGULAR COM RESSALVA, o gestor agiu em sentido contrário. À luz do principio da proporcionalidade, restou fixado na Lei Orgânica desta Corte de Contas que "as contas serão julgadas regulares com ressalvas", nas seguintes circunstâncias: (transcrição do dispositivo legal) 
Ora, a provação da execução financeira expressa no Item V, da Nota Técnica 567/2011 evidencia que, apesar da impropriedade declarada acerca das fotografias do evento, não houve dano ao erário, e, por esta razão a APROVAÇÃO COM RESSALVAS se apresenta como solução jurídica mais justa ao caso em questão.
DO PEDIDO Em face do exposto, roga pelo recebimento do presente recurso, para que em seu provimento sejam extirpadas a contradições apontadas e, em consequência, sejam as contas declaradas APROVADAS COM RESSALVAS, nos termos do art. 16, II, da Lei 8.443/1992, por ser de merecida justiça".
3.	O embargante foi notificado da decisão em 28/8/2020 (peça 126) . O recurso foi protocolado em 9/9/2020. 
	É o relatório.

não há

Procuradora-Geral Cristina Machado da Costa e Silva.

TOMADA DE CONTAS ESPECIAL. CONVÊNIO. MINISTÉRIO DO TURISMO. REALIZAÇÃO DE EVENTO. IMPUGNAÇÃO DAS DESPESAS. CITAÇÃO. REVELIA. IRREGULARIDADES NA EXECUÇÃO FÍSICA E FINANCEIRA DO CONVÊNIO. IRREGULARIDADE DAS CONTAS. DÉBITO. MULTA. RECURSO DE RECONSIDERAÇÃO. CONHECIMENTO. ELEMENTOS INSUFICIENTES PARA A MODIFICAÇÃO DO JUÍZO. NEGATIVA DE PROVIMENTO. EMBARGOS DE DECLARAÇÃO. TENTATIVA DE REDISCUSSÃO DO MÉRITO. AUSÊNCIA DE OMISSÃO, CONTRARIEDADE OU OBSCURIDADE. REJEIÇÃO.

TOMADA DE CONTAS ESPECIAL (TCE)

Secretaria de Recursos (SERUR); Secretaria de Controle Externo de Tomada de Contas Especial (SecexTCE).

Preliminarmente, conheço do recurso em apreço, visto que foram preenchidos os requisitos de admissibilidade necessários à espécie. 
2.	Trata-se de embargos de declaração opostos pelo sr. Antônio Teixeira de Oliveira, ex-prefeito de Senador Pompeu/CE, ao Acórdão 6648/2020-TCU-Primeira Câmara, decisão por meio da qual o Colegiado negou provimento ao recurso de reconsideração por ele interposto. Manteve-se assim o Acórdão 8385/2019-TCU-Primeira Câmara, que julgou irregulares as contas do embargante, condenou-o em débito (R$ 100.000,00) e aplicou-lhe uma multa de R$ 27.000,00, esta com fundamento no art. 57 da Lei 8.443/1992. Neste processo não foram responsabilizados outros agentes públicos, tampouco terceiros sem vínculo com a administração pública.
3.	Originariamente, este processo cuidou de tomada de contas especial instaurada pelo Ministério do Turismo (MTur) em razão da não comprovação da boa e regular aplicação dos recursos oriundos do Convênio 487/2008 (Siconv 628586) , que tinha por objeto o apoio à realização do evento intitulado "III São João do Sertão", supostamente ocorrido do dia 12 ao dia 15/6/2008.
4.	O Governo Federal repassou R$ 100.000,00 para a realização dessa festividade, ficando a convenente obrigada a aportar R$ 5.000,00 a título de contrapartida. Consta do plano de trabalho que os recursos federais seriam utilizados para pagamento de cachê de artistas (R$ 63 mil) , para locação de palco (R$ 12 mil) e de banheiros químicos (R$ 4,5 mil) , para contratação de serviço de som (R$ 10 mil) e de iluminação (R$ 7 mil) e para compra de material decorativo, como bandeirolas e balões (R$ 3,5 mil) . 
5.	A impugnação da integralidade dos recursos repassados e a subsequente condenação do ex-prefeito decorreram das seguintes irregularidades: a) ausência de comprovação da execução física do convênio, tendo em vista a inexistência de fotos ou vídeos que mostrem a apresentação dos artistas e a locação dos itens de infraestrutura (palco, sonorização, iluminação, banheiros químicos e decoração) ; b) inexistência de nexo de causalidade entre a movimentação da conta específica do ajuste e as notas fiscais existentes nos autos, tendo em vista que o extrato bancário indica dois pagamentos, de R$ 42.000,00 e R$ 63.000,00, mas os documentos fiscais indicam valores diferentes (R$ 78.000,00 e R$ 64.500,00) ; e c) falta de evidências do efetivo recebimento dos cachês por parte dos artistas.
6.	No recurso de reconsideração, o ex-prefeito alegou que haveria na internet fotografias do festival, que o poder concedente aprovara a prestação de contas do convênio e que a imposição de débito e de multa seria desproporcional, além de afrontar o princípio da dignidade da pessoa humana. 7.	Em resposta, este Colegiado considerou que o recorrente não havia atacado todos os fundamentos utilizados para impugnar a totalidade dos recursos repassados, o que justificaria de pronto a negativa de provimento; que a documentação apresentada como prestação de contas não revelava a realização efetiva das ações musicais, inexistindo imagens comprovando a contratação e execução de todos os serviços previstos no plano de trabalho; que eventual pronunciamento favorável do Ministério do Turismo não vincula a atuação do Tribunal de Contas; que o débito e a multa não seriam desproporcionais; e que o agravamento da situação patrimonial do recorrente não seria fundamento idôneo para modificar a deliberação recorrida. Por isso, negou-se provimento ao apelo.
8.	Agora, o jurisdicionado entende haver contradição entre a decisão proferida e a prova dos autos. Argumenta que a Nota Técnica 567/2011 do Ministério do Turismo teria considerado a execução física e financeira regular com ressalvas, sendo indevido o envio do processo ao TCU e o pronunciamento deste pela irregularidade das contas; que toda a apresentação artística se encontra devidamente contemplada no relatório fotográfico acostado aos autos, incluindo os equipamentos (palco, sistema de iluminação etc.) ; que as imagens fazem menção ao patrocínio do Ministério do Turismo; que a realização do evento também foi atestada pelo presidente da Federação das Associações Comunitárias do Município de Senador Pompeu/CE; que as notas fiscais e os recibos referentes aos pagamentos efetuados com os recursos do convênio estão juntados nos autos; e que o acervo probatório aponta para a solução jurídica prevista no art. 16, inciso II, da Lei 8.443/1992, devendo as contas serem aprovadas com ressalvas. 
9.	Percebe-se que o embargante visa unicamente rediscutir o mérito do processo, algo incabível em face da estreita via recursal escolhida. A contradição apta a ensejar o cabimento dos declaratórios é aquela em que existe afirmação conflitante, quer na fundamentação, quer entre a fundamentação e a conclusão, cuja correção não enseja, em regra, a modificação da sentença, mas apenas um esclarecimento. 
10.	A revaloração das provas, intuito do embargante, não pode ser feita no âmbito do recurso por ele interposto. Por essa razão, adianto que rejeitarei os embargos de declaração apresentados.
11.	Independente disso, em decorrência dos princípios do formalismo moderado e da verdade material que orientam a atuação desta Corte de Contas, passo a demonstrar que os argumentos apresentados não são aptos a modificar o julgado. 
12.	A Nota Técnica 567/2011, ao contrário do que alega, reprovou a execução física do convênio em razão da falta de imagens comprovando os itens constantes do plano de trabalho (peça 46) . As fotos juntadas nos autos mostram partes de um palco, alguns cantores e banheiros químicos, mas não é possível afirmar que se trata do "III São João do Sertão" realizado em Senador Pompeu/CE, tampouco que as pessoas registradas nas imagens são os artistas previstos no ajuste. 
13.	O embargante foi notificado expressamente acerca da necessidade de comprovar de modo inequívoco a contratação e a execução de todos os serviços previstos no plano de trabalho, mas, mesmo assim, não conseguiu se desincumbir desse ônus. 
14.	Sobre essas questões, assim me pronunciei na deliberação recorrida: 
"9.	No entanto, observo que a documentação apresentada como prestação de contas não revela a realização efetiva das ações musicais. Mesmo formalmente alertado pela Coordenação-Geral de Eventos do MTur (peça 12) de que deveria apresentar, na prestação de contas, fotos ou vídeos da realização do evento, comprovando a contratação e execução de todos os serviços previstos no plano de trabalho, o recorrente deixou de cumprir esse ônus. Vale ressaltar que essa notificação ocorreu antes dos eventos e da própria assinatura do instrumento de convênio, isto é, já se sabia de antemão da necessidade de apresentar esses elementos.
10.	O site indicado pelo recorrente (http://www.bunecos.com/portal/index.php) não contém quaisquer imagens de eventos, não sendo possível, portanto, comprovar a realização do objeto. Independentemente dessa discussão, o recorrente poderia ter juntado aos autos as alegadas imagens, o que não fez.
11.	Quanto à alegação de que o poder concedente teria aprovado a prestação de contas, a informação não encontra amparo nos autos, pois o Relatório de Tomada de Contas Especial 60/2017 (peça 68) apresenta a mesma conclusão daquela que veio mais tarde a ser adotada pelo TCU no Acórdão 8385/2019-TCU-Primeira Câmara. Ainda que a posição fosse divergente, é preciso destacar que as instâncias são independentes, de modo que eventual pronunciamento do Ministério do Turismo não vincula a atuação do Tribunal de Contas, que pode dele divergir desde que apresente fundamentação apta para tanto." 
15.	O argumento de que a realização do evento teria sido atestada pelo presidente da Federação das Associações Comunitárias do Município de Senador Pompeu/CE não foi veiculado no recurso de reconsideração, não havendo, portanto, contradição. Independente disso, a declaração de um particular prova a ciência de determinado fato, mas não o fato em si, nos termos do art. 408, parágrafo único, do CPC. 
16.	Mesmo que a execução física tivesse sido demonstrada, os problemas financeiros impedem a aprovação da prestação de contas, pois a movimentação bancária não é compatível com as notas fiscais, e inexistem comprovantes nos autos acerca do efetivo recebimento dos cachês por parte dos artistas. Os recibos foram emitidos pela empresa intermediária (peça 24) , não comprovam o repasse às bandas, e os valores nele constantes diferem dos documentos fiscais. 
17.	A mera existência das notas fiscais e dos recibos da empresa intermediária não é suficiente para atestar a regularidade financeira em questão, o que justifica a manutenção da decisão condenatória. 
18.	Ante o exposto, acompanhando os pareceres precedentes, voto por que seja adotada a deliberação que ora submeto ao Colegiado.
TCU, Sala das Sessões Ministro Luciano Brandão Alves de Souza, em 13 de outubro de 2020.
BENJAMIN ZYMLER 
Relator